【裁判字號】    88,簡上,476
【裁判日期】    890711
【裁判案由】    返還押租金
【裁判全文】
臺灣臺北地方法院民事判決  八十八年度簡上字第四七六號
    上  訴  人  甲○○
                            送達代收人丁○○住台北市○○街○段一一０號七樓
                              .
    被上訴人    丙○○      住台北市○○區○○路四段一０一巷八十五之九號
    訴訟代理人  乙○○      住.
右當事人間請求返還押租金事件，上訴人對於中華民國八十八年六月七日本院台北簡
易庭八十八年度北簡字第二三一五號第一審判決提起上訴，本院判決如左：
    主      文
原判決關於駁回上訴人後開第二項之訴部分及訴訟費用之裁定廢棄。
被上訴人應給付上訴人新台幣伍萬元，及自民國八十八年五月二十五日起至清償日止
，按週年利率百分之五計算之利息。
其餘上訴駁回。
第一審（確定部分除外）、第二審訴訟費用，由被上訴人負擔五分之一，餘由上訴人
負擔。
    事      實
甲、上訴人方面：
    一、聲明：
        (一)原判決廢棄。
        (二)被上訴人應給付上訴人新台幣（下同）伍萬元及自民國（下同）八十八年
          四月一日起至清償日止，按週年利率百分之五計算之利息。
        (三)被上訴人應返還上訴人如附表編號２至８所載支票共柒紙。
        (四)第一、二審訴訟費用由被上訴人負擔。
    二、陳述：除與原判決記載相同者，茲引用之外，補稱：
        (一)查上訴人於原審起訴時因不諳法律原本錯以訴請被上訴人（即原審被告）
          返還預付之九個月租金計二十一萬一千五百元為聲明之一部，嗣不斷於程
          序中以言詞或書狀陳述更正為訴請返還未到期之租金支票，此本無礙於事
          件之本質及對造之攻擊防禦，且被上訴人於原審並無就此異議而逕為言詞
          辯論，基此，上訴人於原審已為合法之訴之變更，惟原審於判決理由並未
          就此有所更改，仍援用未變更前之聲明，此亦為不服之理由。
        (二)次查本件系爭租約載明承租人得於租期屆滿前終止租賃關係，按上訴人已
          於八十八年一月十日起多次以電話及書面為終止租約及遷空房屋之意思表
          示，且經被上訴人於八十八年四月八日庭訊時自承無誤，是上訴人所為終
          止租約之意思表示，當已到達成立自不待言，又終止契約，依法律規定須
          先期通知，目的在使相對人得從容準備出租與他人，或另行租用替代之租
          賃契約，以免受不測之損害，則袛須終止契約的效果，於通知後經過必要
          的期間或所定期間相當者，應解為經過法律所定相當期間後，發生終止之
          效果，合先敘明。
        (三)再查至於前開終止之法律行為應於何時發生效力或因上訴人不諳法律而有
          爭疑，惟上訴人既已於八十八年一月十日為意思表示之通知，依民法第四
          百五十條第二項之規定，至遲亦應於八十八年二月二十八日發生終止之效
          力，故而上訴人自八十八年三月起即無租賃關係而無再有支付房屋租金之
          義務甚明，又上訴人於承租之初業已提供租金支票十二紙及押租金五萬元
          ，核計扣除八十七年十一月、十二月、八十八年一月、二月等共四個月之
          租金，上訴人自得請求返還於租約終止後之押租金五萬元及預付如附表編
          １至８所示租金支票，惟上訴人於八十八年二月四日所發之通知中止租約
          存證信函，依民法第四百五十條第三項之規定，本租賃契約亦應於八十八
          年三月三十一日終止，故上訴人願以該日所發出之中止租賃契約通知存證
          信函為通知之依據，請求被上訴人返還於終止後始到期如附表編號２至８
          所示被上訴人已預收之七紙租金支票。
        (四)第查上訴人於八十八年一月三十一日即已將案內房屋搬遷完畢，並多次請
          求被上訴人點收，惟均遭拒絕，據此，應由被上訴人負擔受領遲延之責任
          ，要無以現實上房屋是否由被上訴人管領而為拒還押租金或並無終止租約
          行為合法與否之依據或理由至明，況系爭房屋現正由被上訴人對外召租，
          亦足顯其業已受還，當更無拒絕返還押租金及租金支票之理由。
    三、證據：除援用原審所提證據外，補提被上訴人於八十八年六月間於系爭房屋
        張貼招租之廣告照片參幀。
乙、被上訴人方面：
    一、聲明：
        (一)上訴駁回。
        (二)第二審上訴費用由上訴人負擔。
    二、陳述：除與原判決記載相同者，茲引用之外補稱：
        (一)上訴人在承租被上訴人屋房時，特別強調要承租兩年，因而被告將坐落台
          北市○○區○○街十七之一號Ｂ樓（以下簡稱系爭房屋）重行裝修增建庭
          園鋼欄，並應允上訴人要求降低且租金及將部份家俬留予使用，但上訴人
          僅居住三個月，即以其個人之理由，片面主張終止租約，並返還押金及預
          付之租金，上訴人雖以存證信函告知被上訴人，被上訴人亦依雙方租約內
          容與約定之期限為由，明確表示不同意上訴人之片面主張，並以存證信函
          告之。
        (二)再者依被上訴人與上訴人所簽訂之合約第七條明白規定，承租人（即上訴
          人）於契約期間內若擬遷移他處，不得向房屋被承租人（即被上訴人）請
          求租金償還、遷移費及其他任何名目之權利金等語。
        (三)又上訴人通知終止契約不僅未於相當期間內為之，且未點交系爭房屋予被
          上訴人，迨原審審理進行中，上訴人始於八十八年五月二十四日當庭將系
          爭房屋鑰匙提出置於庭上，被上訴人不得不收受該鑰匙，而如附表所示支
          票現均在伊持有中，且系爭房屋業於八十八年十一月十五日出租予他人。
    三、證據：援引原審之立證方法。
    理      由
甲、程序方面：
    按訴之變更或追加，非經他造同意，不得為之，但有第二百五十五條第一項第二
    款至第六款情形，不在此限，經查本件上訴人起訴時係基於主張終止租賃契約關
    係，請求返還其所預付之租金支票九張（每張面額二萬三千五百元）及押租金五
    萬元共計二十六萬一千五百元（原審誤載為二十六萬零五百元），嗣於上訴後變
    更為請求返還押租金五萬元及如附表編號１至８所示之支票八紙，旋具狀減縮為
    請求返還押租金及如附表編２至８所示支票七紙，而按上訴人請求之訴有變更或
    追加者，在經被上訴人同意者或請求之基礎事實同一者，或擴張或減縮應受判決
    事項之聲明者不在此限，然查本件上訴人起訴主張之訴訟標的均為終止租賃契約
    之返還請求權，且其請求之基礎事實同一，而被上訴人對於上訴人所為上述聲明
    之變更亦無意見（見本院八十九年六月二十七日言詞辯論筆錄），是揆諸前開說
    明，應予准許，合先敘明。
乙、實體方面：
    一、本件上訴人起訴主張：伊於八十七年十月三十一日向被上訴人承租系爭房屋
        ，並簽訂房屋租賃契約，雙方約定租賃期間自八十七年十一月一日起至八十
        九年十月三十一日止，租金分二十四期支付，每月租金二萬三千五百元，押
        租金五萬元，惟上訴人因私人理由而於八十八年一月十日、十六日及十八日
        以電話通知被上訴人，自八十八年二月五日起不繼續承租系爭房屋及要求被
        告返還押租金五萬元與預付租金附表編號２至８所示支票，並於八十八年一
        月三十一日搬離系爭房屋，又於八十八年二月四日通知被上訴人辦理交屋手
        續及要求被告返還押租金及預付之租金（原判決駁回上訴人超過此部分之請
        求，未據上訴人聲明不服或撤回如附表編號１所示之上訴）。
    二、本件被訴人則以：伊與上訴人所簽訂之房屋租賃契約，雙方約定租期二年，
        押租金五萬元，訂約時並收受上訴人租金期票一年，簽約前上訴人承諾承租
        系爭房屋二年，被上訴人始同意上訴人之要求而將系爭房屋重行裝修、增建
        庭園鋼欄、降低租金，並將部分家俬留予上訴人使用，詎上訴人承租系爭房
        屋三個月即片面主張終止租約並請求返還押租金及預付之租金，但基於兩造
        所簽訂之租約內容，租期二年，上訴人並無提前終止租約之權利，且租約第
        七條亦明文規定上訴人若於租期內遷出系爭房屋，上訴人不得向被上訴人請
        求租金之償還或其他任何名目之權利金，況依租約第十二條之規定上訴人若
        違約之情事致損害被上訴人之權益時，願聽從被上訴人賠償損害，又上訴人
        通知終止契約不僅未於相當期間內為之，且未點交系爭房屋予被上訴人，迨
        原審審理進行中，上訴人始於八十八年五月二十四日當庭將系爭房屋鑰匙提
        出置於庭上，被上訴人不得不收受該鑰匙等語，資為抗辯。
    三、查本件上訴人主張於八十七年十月三十一日向被上訴人承租系爭房屋，並於
        簽訂系爭房屋租賃契約時交付伍萬元押租金及支付一年之租金支票，嗣於八
        十八年一月十日、十六日及十八日先以電話通知被上訴人自八十八年二月五
        日起不繼續承租系爭房屋及要求被告返還押租金五萬元與預付之租金，又於
        八十八年二月四日以存證信函通知被上訴人辦理交屋手續，但直至八十八年
        五月二十四日始交還鑰匙之事實，業據其提出系爭房屋租賃契約書、台北吳
        興郵局第二二二號存證信函等影本各乙份為證，且為被上訴人所不爭執，此
        部事實堪信為真實，茲兩造有所爭議者，本院首應審究者為上訴人是否有權
        於租期屆滿前隨意遷移他處時請求返還押租金及租金？分述如下：
        (一)按契約者，由二人以上意思表示一致而成之雙方行為，即須當事人之一方
          ，將欲為契約之內容之旨，提示於他人，得他方之承諾，而後契約始能成
          立，若其僅由一方表示要約之意思，而他人不表示承諾之意思者，當然不
          受契約之拘束，其一方所表示之意思，與他方所表示之意思，彼此不一致
          者，亦當然不受契約之拘束，若當事人之表示意思彼此一致，而其表示之
          方法，則無論其為明示為默示，契約即為成立，當事人締結契約之事項中
          ，是否合意，須依當事人之意思而定，故凡契約中必要之點，當事人既經
          合意，而其他非必要之點，雖未表示意思，其契約亦推定成立，若當事人
          意思不一致時，法院應依其事項之性質，斟酌斷定之，合先敘明。
        (二)經查本件系爭房屋租賃契約書內容為真正為兩造所不爭執，已如前所述，
          自應發生系爭房屋租賃之契約效力，雙方均應受該契約書約款之拘束，而
          該租賃契約書之第五條明確記載「：：乙方（指上訴人、下同）如不繼續
          承租：：甲方（指被上訴人、下同）應於乙方遷空、交還房屋後無息退還
          押租保證金。」等字樣，及租賃契約書之第七條約定：「契約期間內乙方
          若擬遷離他處時乙方不得向甲方請求租金償還、遷移費及其他任何名目之
          權利金：：」等字樣，足徵上訴人（即承租人）有權於租賃契約期間屆滿
          前無需經被上訴人之同意即可遷移他處，惟所受之契約效果為不得向被上
          訴人請求租金償還、遷移費及其他任何名目之權利金乙節，堪以認定。
        (三)次按解釋契約固須探求當事人立約時之真意，不能拘泥於契約之文字，但
          契約文字業已表示當事人之真意，無須別事探求者，即不得反捨契約文字
          而更為曲解，最高法院十七年上字第一一一八號著有判例可稽，惟查系爭
          房屋租賃契約第四條約定：「租金應於每月伍日以前繳納，每次應繳壹年
          份：：」等字樣，顯見上訴人有預繳未到期租金之義務，再觀諸系爭房屋
          租契約第七條之規定：「：：不得向甲方請求租金償還：：」，依據契約
          之文義解釋，該條文所約定「：：請求租金償還：：」應係指未到期所預
          繳之租金而言，足認上訴人於租賃契約期間內遷離他處時對於所預付之未
          到期租金，不得向被上訴人請求償還，是上訴人此部分請求自不應准許。
        (四)再按依系爭租賃契約第五條約定；「乙方應於訂約時，交於甲方新台幣伍
          萬元作為押租保證金，乙方如不繼續承租，甲方應於乙方遷空、交還房屋
          後無息退還押租保證金。」字樣，惟查上訴人確實於簽約時交付五萬元乙
          節，亦為被上訴人所不否認，並有系爭房屋租賃契約書上房租收款明細欄
          上記載明確，足見被上訴人所收受之伍萬元係作為擔保承租人即上訴人之
          租金債務為目的，應係從屬於租賃契約之從契約，且該筆押租金在交付後
          於租賃關係存續中毋須返還，但依前述契約第五條雙方則約定：「乙方如
          不繼續承租，甲方應於乙方遷空、交還房屋後無息退還押租保證金」，經
          查上訴人分別以電話通知及以存證信函表示不繼續承租該系爭房屋，並於
          八十八年五月二十四日交還鑰匙且已遷空搬移他處等情，亦為被上訴人所
          不爭執，如上所述，顯見被上訴人於該事實發生時，為履行期屆至之時，
          被上訴人自八十八年五月二十五日即負有退還押租保證金之義務，從而上
          訴人請求被上訴人返還押租金伍萬元及自八十八年五月二十五日起至清償
          日止，按週年利率百分之五計算之利息，為有理由，逾此部分利息之請求
          ，為無理由，應予駁回。
    四、綜上所述，上訴人本於系爭房屋租賃契約第五條約款之約定，請求被上訴人
        返還押租保證人伍萬元及自八十八年五月二十五日起至清償日止，按週年利
        率百分之五計算之利息，為有理由，應予准許，逾此部分利息之請求，為無
        理由，應予駁回，原審就上開應准許部分，為上訴敗訴之判決，尚有未洽，
        上訴意旨求予廢棄改判，為有理由，爰由本院予以廢棄改判如主文第二項所
        示；至於上訴人另基於終止租賃契約及系爭房屋租賃契約第五條之約定，請
        求被上訴人返還如附表編號２至８所示之支票為無理由，應予駁回，原審就
        上訴人此部分之請求不應准許，理由雖有不同，惟結論並無二致，仍應予維
        持，上訴意旨就此部分仍執陳詞，指摘原判決不當，求予廢棄改判，為無理
        由，應予駁回。
    五、本件事證已臻明確，兩造其餘攻擊防禦方法及所為之舉證，經審酌後認並不
        影響判決結果，自無庸一一贅述，附此敘明。
丙、結論，本件上訴為一部有理由，一部無理由，依民事訴訟法第四百三十六條之一
    第三項、第四百五十條、第四百四十九條第一項、第七十九條但書、第四百六十
    三條，判決如主文。
中      華      民      國     八十九    年      七      月     十一    日
                                         民事第四庭審判長法官  謝明珠
                                                         法官  黃柄縉
                                                         法官  陳博文
右為正本係照原本作成
如對本判決上訴，須於判決送達後廿日內向本院提出上訴狀
中      華      民      國     八十九    年      七       月    十一    日
                                                    法院書記官  蘇彥宇
附表：
編號 付  款  銀  行     票          號    金         額    發  票  日
１   中興銀行永吉分行   AT0000000         NT$23,500        88.03.05
２   中興銀行永吉分行   AT0000000         NT$23,500        88.04.05
３   中興銀行永吉分行   AT0000000         NT$23,500        88.05.05
４   中興銀行永吉分行   AT0000000         NT$23,500        88.06.05
５   中興銀行永吉分行   AT0000000         NT$23,500        88.07.05
６   中興銀行永吉分行   AT0000000         NT$23,500        88.08.05
７   中興銀行永吉分行   AT0000000         NT$23,500        88.09.05
８   中興銀行永吉分行   AT0000000         NT$23,500        88.10.05
帳號：000-00-000000-0


司法院資訊處製作；財團法人民間司法改革基金會備份。
